【裁判字號】    97,重上,4
【裁判日期】    970722
【裁判案由】    債務人異議之訴
【裁判全文】
臺灣高等法院花蓮分院民事判決           97年度重上字第4號
上  訴  人  丙○○
            乙○○
共      同
訴訟代理人  陳純仁律師
被上訴人    甲○○
                      樓之6
訴訟代理人  陳正忠律師
當事人間債務人異議之訴事件，上訴人對於臺灣花蓮地方法院中
華民國96年12月6日95年度重訴字第37號第一審判決，提起上訴
，本院於97年7月1日言詞辯論終結，判決如下：
    主  文
上訴駁回。
第二審訴訟費用由上訴人負擔。
    事實及理由
一、上訴人起訴主張：
（一）訴外人即上訴人之父游庭於民國75年6月間提供坐落花蓮
      市○○段412地號土地及其上同段941建號、門牌號碼花蓮
      市○○路36號建物（下稱系爭不動產）予華南商業銀行股
      份有限公司花蓮分行（下稱華南商銀花蓮分行）設定最高
      限額抵押權，欲向華南商銀花蓮分行借款新台幣（下同）
      500萬元，嗣經該行審核通過額度改為490萬元。游庭即於
      76年12月15日向華南商銀花蓮分行借款300萬元。詎料訴
      外人即上訴人大嫂李淑惠竟連續基於偽造文書之犯意，未
      經游庭同意，先於76年12月30日盜用游庭在華南商銀花蓮
      分行之印鑑章，並偽簽游庭之姓名於借款申請書上，向華
      南商銀花蓮分行冒貸增借190萬元，供為己用；77年底到
      期後，李淑惠再盜用游庭之印鑑章，並偽簽游庭之姓名於
      借款申請書上，於77年12月30日向華南商銀花蓮分行辦理
      上述190萬元借款之展期事宜。嗣供擔保之系爭不動產於
      83、84年間，因市場交易價格提高，華南商銀花蓮分行乃
      提高本件貸款額度，李淑惠復於84年1月26日盜用游庭上
      述印鑑章及偽簽游庭姓名於授信申請書上，向華南商銀花
      蓮分行繼續冒貸增借300萬元。84年12月27日，上述游庭
      親自所借300萬元及李淑惠冒貸增借之190萬元，共計490
      萬元均屆期，李淑惠為辦理上述借款展期事宜，又盜用游
      庭上述印鑑章及偽簽游庭姓名於授信申請書上。迨至86年
      間游庭得知李淑惠未經其同意，擅自以其名義向華南商銀
      花蓮分行借款他用，乃於86年12月24日就其在華南商銀花
      蓮分行乙存儲蓄帳戶（帳號：000000000000）完成印鑑變
      更事宜。詎李淑惠未經游庭同意，再連續以游庭之名義，
      盜用游庭在第一商業銀行花蓮分行（下稱第一商銀花蓮分
      行）之另外一顆印章，分別於88年2月5日冒貸增借80 萬
      元、88年7月5日冒貸增借100萬元、88年11月10日冒貸增
      借100萬元、88年12月24日冒貸增借60萬元、89年2月2日
      冒貸增借60萬元，其後又分別於89年7月11日、89年8月7
      日、89年12月15日、89年12月29日、90年2月2日盜用游庭
      在第一商銀花蓮分行之另外一顆印章，而以游庭為借款人
      ，李淑惠為連帶保證人，向華南商銀花蓮分行辦理借款展
      期續借事宜，上開借貸款項共計1,190萬元（下稱系爭借
      款），並以系爭不動產設定最高限額1,920萬元抵押權（
      予華南商銀花蓮分行。
（二）游庭於90年2月22日死亡後，繼承人即兩造、訴外人游琇
      如、游智為繼承上開1,190萬元借貸債務及系爭房地，被
      上訴人則因代償華南商銀花蓮分行系爭借款債務而取得債
      權1,190萬元及系爭最高限額抵押權1,920萬元之讓與登記
      ，並以系爭借款債權人及系爭最高限額抵押權人之地位，
      向原審法院聲請拍賣抵押物即系爭不動產，經原審法院以
      94年度拍字第103號裁定准許。被上訴人復持上開裁定為
      執行名義，向原審法院民事執行處聲請對系爭不動產為強
      制執行，經該院民事執行處以95年度執字第5564號強制執
      行事件受理，惟因無人應買依法視為撤回。嗣被上訴人再
      持上開裁定為執行名義，向該院民事執行處聲請對系爭不
      動產續為強制執行，經該院民事執行處以95年度執字第
      5643 號強制執行事件受理。惟系爭借款1,190萬元係李淑
      惠盜用游庭之印章向華南商銀所借貸，對游庭自不生效力
      ，而抵押權應附隨於主債權而存在，主債權即系爭借款不
      存在，系爭最高限額抵押權即失其附麗，被上訴人自不得
      本於系爭借款債權人及最高限額抵押權人之地位，請求上
      訴人負擔系爭借款及拍賣系爭不動產，爰依強制執行法第
      14條之規定，提起債務人異議之訴，聲明：
   1、確認被上訴人於台灣花蓮地方法院95年度執字第5643號強
      制執行程序對上訴人等所請求之476萬元之債權不存在。
      被上訴人就上訴人等所為台灣花蓮地方法院95年度執字第
      5643號強制執行程序應予撤銷。
   2、被上訴人就上訴人等公同共有坐落花蓮市○○段412地號
      地目：建，面積98平方公尺之土地，及其上建號941號、
      門牌號碼花蓮市○○路36號建物，於93年9月13日以93年
      花資登字第240740號，權利價值1920萬元之抵押權設定登
      記應予塗銷。
二、被上訴人則以：
（一）兩造之先父游庭生前即將榮隆行及阜豐有限公司之營運，
      交予訴外人即被上訴人之兄長游正義經營管理，兄長於85
      年6月5日重病無法管理後，乃改交兄嫂李淑惠負責管理，
      有關先前業務所需之銀行貸款，及辦理換單轉帳手續，長
      期以來，均由先父授權兄嫂李淑惠辦理。
（二）就上訴人所提向華南商銀花蓮分行六筆借款之用途，業經
      李淑惠於台灣花蓮地方法院檢察署95年度偵字第5086號刑
      事偵查中說明，茲予援用如下：
   1、89年7月11日向華南商銀花蓮分行換單借款100萬元，係償
      還對該銀行初放日88年7月5日之短期擔保借款100萬元，
      而88年7月5日所借之100萬元，分別提領現金存入第一商
      銀花蓮分行游庭帳戶給付貨款。
   2、89年8月7日向華南商銀花蓮分行換單借款80萬元，係償還
      88年2月5日向該銀行之短期擔保借款80萬元，初放貸款即
      轉存第一商銀花蓮分行給付貨款。
   3、89年12月15日向華南商銀花蓮分行換單借款100萬元，係
      償還88年11月10日向該銀行之短期擔保借款100萬元，初
      放貸款即轉存第一商銀花蓮分行給付斯凱孚公司押金。
   4、89年12月29日向華南商銀花蓮分行換單借款60萬元，係償
      還88年12月24日向該銀行之短期擔保借款60萬元，初放貸
      款即轉存第一商銀花蓮分行給付貨款。
   5、89年12月29日向華南商銀花蓮分行換單借款790萬元，係
      償還76年間向該銀行之短期擔保借款190萬元、300萬元、
      300萬元（其間曾將190萬元與一筆300萬元，合成490萬元
      ，最後再合併另一筆300萬元成為790萬元之由來），初放
      貸款即轉存第一商銀花蓮分行給付貨款。
   6、90年2月2日向華南商銀花蓮分行換單借款60萬元，係償還
      89年2月2日向該銀行之短期擔保借款60萬元，初放貸款即
      轉存第一商銀花蓮分行給付貨款。
（三）李淑惠於另案刑事偵查中明確交代所借各筆款項之用途及
      出處，貸款借據上所蓋游庭之印章，又與銀行約定書所留
      印鑑無異，上訴人又無積極證據證明所指述盜蓋、偽造情
      事，堪證游庭貸款債務為真實，並無違法之處。而被上訴
      人已代游庭之繼承人清償華南商銀花蓮分行借款債務12,
      532,318元（含遲延利息65,200元及違約金632,318元，原
      借款金額1,190萬元），被上訴人取得抵押權，據以實行
      抵押權，並無不合，是上訴人之請求為無理由，請求予以
      駁回。
三、本院審理結果，認為原審為上訴人敗訴之判決，認事用法並
    無不合，應予維持，並引用原判決所記載之理由如附件。
四、上訴人請求廢棄原判決，改判如其上開聲明。其陳述略以：
（一）被上訴人僅對上訴人所繼承之尚未分割之公同共有遺產聲
      請強制執行，明顯違反民法第828條之規定及司法院字第
      1054條解釋之意旨，請惠予判決撤銷該95年執字第5643
      號強制執行程序。
（二）台灣花蓮地方法院檢察署檢察官95年度偵字第5086號不起
      訴處分及台灣高等法院花蓮分院檢察署96年度上聲議字第
      156號處分駁回丙○○再議聲請之見解，違背經驗法則。
      不宜作為游庭有向華南銀行花蓮分行借貸系爭金額之證據
      。
（三）本件實為被上訴人和李淑惠長期緊密聯手，意圖侵吞上訴
      人之合法繼承權益：
   1、李淑惠對游庭名下數家銀行有「違法使用游庭的銀行往來
      授信印鑑章」，從事「註銷、支領、冒貸」等違法情事。
   2、被上訴人意圖利用「代位清償」的方式，拍賣五位公同共
      有人當中屬於「上訴人即兩位繼承人」五分之二的權益（
      指不動產：榮隆行店鋪；動產：大倫股票）以侵吞之。
   3、被上訴人利用和游琇如私下簽的「協議書」，迫使上訴人
      和姊姊游琇如，不得不終止已經委託「住商不動產」出售
      繼承之土地的契約。
   4、李淑惠和被上訴人意圖「長期占用兩處不動產（指榮隆行
      店鋪和吉安山六甲土地）」，使上訴人永遠無法合理解決
      繼承之財產的問題，彼等卻享受該等財產之權益。
（四）根據華銀的「授信申請書」，華銀六筆增貸的借款共700
      萬元，皆非由游庭親筆簽寫「授信申請書」，亦無游庭授
      權的證明文件，顯示游庭絕無授權而係李淑惠擅自私自辦
      理借貸。86年12月24日游庭只更換華銀（放款）帳號
      0000000000000的原印鑑章（小印章）成為（第四顆）印
      章，但並未同時更換華銀（活儲）帳號000000000000的（
      小印章）印鑑章，可見游庭更換印鑑章的動機不是遺失，
      是為防止李淑惠繼續冒游庭之名向華銀借貸，絕不可能授
      權。
（五）華南銀行所提出之債權，其貸款文件上所蓋之印章並非游
      庭86年12月24日變更後之印章，因此不符游庭之真意，又
      非游庭所親自簽名借貸者，該等偽造文書之借貸對游庭應
      不生效：
   1、76年12月的兩筆初貸總共490萬元（76/12/15所借的300
      萬元、76/12/30所借的190萬元），由游庭親筆簽名，蓋
      用（小印章）印鑑章。86年12月24日游庭更換印鑑章成為
      （第四顆）前，從77年12月30日起至85年12月28日的所有
      展期續約都蓋用（小印章）印鑑章，但都由李淑惠代簽游
      庭之名。86年12月26日李淑惠盜蓋游庭於86年12月24日更
      換後的（第四顆）印鑑章，並由李淑惠代簽游庭之名，完
      成第一次展期續約。86年12月26日之後，從87年12月30日
      起，經88年12月28日至89年12月29日的三次展期續約，李
      淑惠都冒蓋（第三顆）印鑑章來取代（第四顆）印鑑章，
      且都由李淑惠代簽游庭之名。足認為490萬元並非游庭所
      借，因為86年12月26日之後最後三次展期續約都不是使用
      游庭授信約定的印鑑章，借貸契約上亦非游庭所簽名者，
      因此該部分應不發生游庭續借之效力。
   2、84年1月26日李淑惠蓋用（小印章）印鑑章，並由李淑惠
      冒簽游庭之名增貸300萬元，既不是游庭的親筆簽名，也
      無游庭的授權證明；之後的展期續約都不是游庭的親筆簽
      名，86年12月26日之後最後三次展期續約也都不是使用游
      庭授信約定的印鑑章，亦無游庭之簽名，足認為300萬元
      並非游庭所借。
   3、另五筆增貸400萬元（88/2/5的80萬元、88/5/19的100萬
      元、88/11/10的100萬元、88/12/24的60萬元、89/2/1 的
      60萬元）及所有的展期續約，李淑惠都蓋用（第三顆）印
      鑑章，且都由李淑惠冒簽游庭之名，足認為400萬元並非
      游庭所借。
（六）游庭「極為相似但絕對不相同的四顆印鑑章」是游庭有無
      完全授權李淑惠向銀行借貸，上訴人和被上訴人雙方爭執
      中的最主要之關鍵點，懇請鈞院能接受上訴人再送刑事警
      察局或憲兵學校等公正鑑定單位詳實鑑定的請求。
五、被上訴人請求駁回上訴，並補充陳述如下：
（一）關於上訴人置疑系爭華南銀行貸款，是否確係游庭所借，
      抑或係案外人李淑惠所冒借乙節，暨游庭有無授權李淑惠
      辦理銀行貸款、及辦理換單等手續部分，此等置疑，已據
      原審法院逐一詳查，函囑鑑定，並無上訴人所指各項情事
      予以判決在案，上訴意旨，仍執陳詞以為上訴理由，並無
      法自圓其說，殊無足取。
（二）至於上訴理由對於其另案告訴李淑惠偽造文書之不起訴處
      分及再議處分之理由，或指摘違背經驗法則、或對證人證
      詞之判斷違背證據法則、或稱檢察官未盡調查能事之違背
      法令云云，惟其所指述之各項理由，業據上訴人依據刑事
      訴訟法第258條之1規定，委請律師具狀向第一審法院即花
      蓮地方法院聲請交付審判，已遭駁回其聲請、並確定在案
      （詳參原審卷附資料96年度聲判字第9號裁定），上訴人
      此部分理由，洵無可採。
（三）矧被上訴人代償該等貸款債務，因而取得抵押權，並依法
      登記在案，依土地法第43條規定有絕對效力，被上訴人據
      以實行抵押權，於法有據，核無不合，
六、本院之判斷：
（一）上訴人於原審主張李淑惠連續基於偽造文書之犯意，未經
      游庭同意，先於76年12月30日盜用游庭在華南商銀花蓮分
      行之印鑑章，並偽簽游庭之姓名於借款申請書上，向華南
      商銀花蓮分行冒貸增借190萬元，供為己用；77年底到期
      後，李淑惠再盜用游庭之印鑑章，並偽簽游庭之姓名於借
      款申請書上，於77年12月30日向華南商銀花蓮分行辦理上
      述190萬元借款之展期事宜等情。於本院則改稱76年12月
      的兩筆初貸總共490萬元（76/12/15所借的300 萬元、
      76/12/30所借的190萬元），係由游庭親筆簽名，蓋用（
      小印章）印鑑章等語。就76年12月20日所借之190萬元部
      分，先則供稱係李淑惠盜用游庭在華南商銀花蓮分行之印
      鑑章，並偽簽游庭之姓名於借款申請書上所冒貸，繼則改
      稱係76年12月20日所借之190萬元係游庭親筆簽名並蓋印
      鑑章所借，前後供述不一，足見上訴人就游庭有無授權李
      淑惠向華南商銀花蓮分行借款一節，並不確知。
（二）上訴人既於原審供稱：「游庭在世時榮隆行和阜豐公司都
      由游庭及大哥游正義和大嫂李淑惠共同經營管理」、「68
      年我母親中風以後，當時我父親63、64歲，才開始將管錢
      的事情交給我大嫂李淑惠處理等語；復於本院自陳游庭於
      76 年12月15日所借300萬元及76年12月20日所借190萬元
      之展期續約事宜，從77年12月30日起至85年12月28日的所
      有展期續約，都蓋用（小印章）印鑑章，且都由李淑惠代
      簽游庭之名辦理等語，足見游庭自77年12月30日起已將向
      銀行借款之事宜授權李淑惠辦理。上訴人雖主張游庭於86
      年12 月24日只更換華銀（放款）帳號0000000000000的原
      印鑑章（小印章）成為（第四顆）印章，但並未同時更換
      華銀（活儲）帳號000000000000的（小印章）印鑑章，可
      見游庭更換印鑑章的動機不是遺失，是為防止李淑惠繼續
      冒游庭之名向華銀借貸，絕不可能授權云云，惟游庭更換
      借款印鑑章後，並未向華南商銀花蓮分行表示禁止李淑惠
      繼續以游庭之名義辦理借款或展期事宜，尚難以此認定游
      庭更換印鑑章的動機即係是為防止李淑惠繼續冒游庭之名
      向華銀借貸。
（三）上訴人對李淑惠提起偽造文書之告訴，業經台灣花蓮地方
      法院檢察署檢察官以95年度偵字第5086號為不起訴處分，
      並經台灣高等法院花蓮分院檢察署以96年度上聲議字第
      156號處分駁回丙○○再議之聲請，嗣上訴人聲請交付審
      判，亦經台灣花蓮地方法院以96年度聲判字第9號裁定駁
      回聲請確定在案，有該裁定附卷可稽，亦無法證明李淑惠
      有何盜用游庭印鑑章或偽簽游庭之姓名於借款申請書上向
      華南商銀花蓮分行借款之事實。
（四）上訴人並未主張李淑惠盜刻游庭之印章，則其請求將游庭
      之四顆印鑑章再送請刑事警察局或憲兵學校鑑定，自無必
      要。
（五）至於執行法院是否得依被上訴人之聲請僅對上訴人所繼承
      之尚未分割之公同共有遺產聲請強制執行，乃執行法院強
      制執行之命令是否侵害上訴人利益之問題，與系爭借款債
      權是否成立不同，非得依強制執行法第14條提起異議之訴
      。
七、綜上所述，上訴人主張系爭借款不存在，系爭最高限額抵押
    權即失所依附，而依強制執行法第14條之規定，求為判決如
    其聲明所示，即屬無據。上訴意旨指摘原判決不當，求予廢
    棄改判，為無理由，應予駁回。
八、本件事證已臻明確，兩造其餘之攻擊、防禦方法及證據調查
    ，核與判決基礎之事實及結果均不生影響，爰不再予論述，
    併此敘明。
據上論結，本件上訴為無理由，依民事訴訟法第449條第1項、第
78 條、第85條第1項前段，判決如主文。
中    華    民    國    97    年    7    月    22     日
                  民事庭審判長法  官  林 慶 煙
                              法  官  賴 淳 良
                              法  官  許 仕 楓
以上正本係照原本作成。
如不服本判決，應於收受送達後20日內向本院提出上訴書狀，其
未表明上訴理由者，應於提出上訴後20日內向本院補提理由書狀
（均須按他造當事人之人數附繕本）上訴時應提出委任律師或具
有律師資格之人之委任狀；委任有律師資格者，另應附具律師資
格證書及釋明委任人與受任人有民事訴訟法第466條之1第1項但
書或第2項（詳附註）所定關係之釋明文書影本。
                              書記官  林 明 智
中    華    民    國    97    年    7     月    22    日
附註：
民事訴訟法第466條之1（第1項、第2項）：
對於第二審判決上訴，上訴人應委任律師為訴訟代理人。但上訴
人或其他法定代理人具有律師資格者，不在此限。
上訴人之配偶、三親等內之血親、二親等內之姻親，或上訴人為
法人、中央或地方機關時，其所屬專任人員具有律師資格並經法
院認為適當者，亦得為第三審訴訟代理人。


司法院資訊處製作；財團法人民間司法改革基金會備份。
